【裁判字號】    97,家上易,14
【裁判日期】    971008
【裁判案由】    交付遺贈物
【裁判全文】
臺灣高等法院臺中分院民事判決        97年度家上易字第14號
上  訴  人  乙○○
訴訟代理人  邱國旺律師
被  上訴人  行政院國軍退除役官兵輔導委員會彰化榮民自費安
            養中心
法定代理人  丙○○
訴訟代理人  甲○○
上列當事人間請求交付遺贈物事件，上訴人對於民國97年6月23
日臺灣彰化地方法院97年度家訴字第23號第一審判決提起上訴，
經本院於97年9月24日言詞辯論終結，判決如下：
    主  文
原判決廢棄。
被上訴人應給付上訴人新台幣捌拾萬壹仟伍佰捌拾貳元。
第一、二審訴訟費用由被上訴人負擔。
    事實及理由
一、按言詞辯論期日，當事人之一造不到場者，得依到場當事人
    之聲請，由其一造辯論而為判決。民事訴訟法第385條第1項
    前段定有明文。本件被上訴人於言詞辯論期日，經合法通知
    ，無正當理由，未於言詞辯論期日到場，爰依上訴人之聲請
    ，由其一造辯論而為判決。
二、本件上訴人起訴主張：遺囑人陳岳昌為被上訴人負責安養之
    退除役官兵，其於民國（下同）82年2月20日書立自書遺囑
    ，對於遺產處理方式，載明：l、交義女乙○○全權處理。
    2、母親尚在海南省保亭縣三道農場十隊，每年寄生活人民
    幣2,000元（下稱系爭自書遺囑）。即為將遺產遺贈上訴人
    乙○○之意。嗣遺囑人陳岳昌於90年3月21日死亡，遺有遺
    產新台幣（下同）1,200,000餘元，於扣除喪葬費用、遺產
    管理費用、交付大陸地區繼承人特留分400,790元後，尚有
    遺產801,582元，被上訴人依退除役官兵死亡無人繼承遺產
    管理辦法擔任遺囑人陳岳昌之遺產管理人，其理應善盡遺產
    管理人之職務，依該辦法第6條及民法第1207條規定，通知
    受遺贈人即上訴人為承認遺贈與否之表示後，將遺囑人陳岳
    昌遺贈財產交付上訴人，詎其竟藉故刁難怠忽遺產管理人之
    職務，對於上訴人以郵局存證信函為承認遺贈之表示並請求
    交付遺贈物，拒不置理。爰依系爭自書遺囑及民法第1179條
    規定，訴請被上訴人給付801,582元。
三、經原審為上訴人敗訴之判決，其提起上訴，聲明如主文所示
    。併稱：（一）依遺囑人陳岳昌於自書遺囑中「遺產處理方
    式及善後交代」制式欄位記載，依其文義解釋，內容甚明，
    並無文義無從判斷之情形。再依論理解釋，該遺囑內容均係
    對「財產」之處分，自屬對遺產處理方式之意思表示，而非
    善後（即殯葬事宜）之交代。應解釋為交義女彭銹瑤全權處
    理其遺產及善後。即應屬遺囑人依遺囑對於乙○○無償的給
    與財產上利益之「遺贈」行為。（二）遺囑人陳岳昌既於82
    年2月20日以遺囑方式明確表示其權益交代，並將遺囑交付
    被上訴人保管；被上訴人復於87年7月27日將「行政院國軍
    退除役官兵輔導委員會彰化榮民自費安養中心單身榮民親屬
    及權益交代表」交由陳岳昌填寫時，陳岳昌就該表之「個人
    財物善後交代欄」空而未填，足認其未變更本件82年2月20
    日所為自書遺囑之內容。（三）遺囑人陳岳昌將遺產遺贈予
    上訴人，陳岳昌之母或其在大陸之繼承人權益仍受民法第
    1205條、第1187條規定之保護。況本件被上訴人已將陳岳昌
    在大陸繼承人之特留份400,790元交付予其繼承人，並不侵
    害渠等之權益。（四）依陳岳昌於73年7月6日與上訴人之母
    陳徐寶玉結婚後，與上訴人一家三口共同居，雖陳岳昌與上
    訴人之母於75年5月13日離婚，但仍共同生活至76年9月，上
    訴人與陳岳昌共同生活3年餘，有深厚之父女情誼，陳岳昌
    亦對上訴人愛護有加、視如己出，經常往來，兩人以義女、
    義父相稱，陳岳昌自有將遺產贈與上訴人之意。
四、被上訴人對遺囑人陳岳昌為被上訴人負責安養之退除役官兵
    ，其於82年2月20日書立自書遺囑，對於遺產處理方式，載
    明：「l、交義女乙○○全權處理。2、母親尚在海南省保亭
    縣三道農場十隊，每年寄生活人民幣2,000元」，陳岳昌於
    90年3月21日死亡一節，固不爭執。惟辯稱：依系爭自書遺
    囑之原記載解釋，無從確認遺囑人陳岳昌有遺贈之意，且其
    中有關「繼承」二字，顯非遺囑人陳岳昌所為，且未依民法
    第1150條規定所為之增減、塗改，不生遺囑變更之效力。且
    陳岳昌之大陸繼承人陳淦昌聲明繼承遺產事件經法院裁定准
    予備查，依兩岸人民關係條例，陳淦昌有繼承權等語。併聲
    明：駁回上訴。
五、查被上訴人負責安養之遺囑人陳岳昌於82年2月20日有上開
    遺囑，其後於90年3月21日死亡，所遺財產扣除喪葬費用、
    遺產管理費用、給付大陸繼承人陳淦昌特留分400,790元後
    ，餘額為801,582元，為兩造所不爭，復有自書遺囑、被上
    訴人提出之陳岳昌遺款收支明細表等附卷足稽，自堪信屬真
    正。是本件應審究者乃系爭自書遺囑上遺產處理方式及善後
    交代中所載「交義女乙○○全權處理。」，是否為遺贈之意
    思表示？
    （一）按解釋當事人所立書據之真意，應以當時之事實及一
          切証據資料為其判斷之標準，不能拘泥於書面或截取
          書中一、二語，致失真意。本件陳岳昌於82年2月20
          日之自書遺囑係依行政院國軍退除役官兵輔導委員會
          所制定之制式格式，其中除「遺產處理方式及善後交
          代」一欄外，並無其他如何處分其遺產之欄位，上開
          「遺產處理方式及善後交代」欄位內之記載，即屬陳
          岳昌遺囑之內容。是其所寫「交義女乙○○全權處理
          」，即應處分其遺產之內容，全由上訴人全權處理，
          任由其處置，顯係遺贈上訴人之意；蓋既無其他遺產
          處分方式之記載，上訴人顯非遺產管理人或遺囑執行
          人，僅依被繼承人之指示執行遺產之處分；是若非有
          遺產贈予上訴人之意，上訴人有何權源處理陳岳昌之
          遺產？雖其中另書有「2、母親尚在海南省保亭縣三
          道農場十隊，每年寄生活人民幣2,000元」，然遺贈
          仍不能影響繼承人之特留分。況系爭自書遺囑中於陳
          岳昌所書「交義女乙○○全權處理」下方，另由第三
          人書寫「繼承」二字，而系爭遺囑係由被上訴人之職
          員保管，僅保管者可能於遺囑上為附註，其他人均不
          能持有、保管該遺囑，是該「繼承」二字應係被上訴
          人之承辨人員當時所解讀立遺囑人陳岳昌當時所書「
          交義女乙○○全權處理」之真意，係由上訴人取得遺
          產所有權。既由上訴人於遺囑人陳岳昌死後取得遺產
          所有權之利益，當屬遺贈，被上訴人之職員誤為係親
          屬關係之遺產取得，誤用以「繼承」二字而已。再參
          以立遺囑人陳岳昌於87年7月27日所書立之單身榮民
          親屬及權益交代表，對其財物之處理，並未於「我的
          期望（個人財物善後交待）」一欄中再為不同之記載
          。益証立遺囑人陳岳昌於自書遺囑之記載，顯有死後
          移轉財產所有權予上訴人即遺贈之意思，蓋如無移轉
          財產所有權予上訴人之意，除陳岳昌之母尚生存時，
          每年可得人民幣2,000元以外，復無其他受給付財產
          之對象，該自書遺囑即無實益。當以認立遺囑人有死
          後遺轉財產所有權予上訴人之意思較符合常情。
    （二）再者，被上訴人直屬之上級機關行政院國軍退除役官
          兵輔導委員會於臺灣臺北地方法院96年度訴字第144
          號事件中已自認：遺囑人陳岳昌大陸繼承人陳淦昌已
          向彰化地方法院聲明繼承，並由被上訴人先行給付特
          留分新台幣（下同）400,000元。另依行政院國軍退
          除役官兵輔導委員會93年ll月8日輔壹字第093001319
          0號致被上訴人之書函，載明：「貴中心（即被上訴
          人）主張依遺囑資料，認故陳君生前有意願將遺產遺
          贈乙○○女士，惟此資料僅書明“全權處理”，…」
          ，足證被上訴人於本件訴訟前亦曾認定立遺囑人陳岳
          昌書立之系爭自書遺囑之真意係陳君生前有意願將遺
          產遺贈上訴人，至為明確。
六、嗣遺囑人陳岳昌於90年3月21日死亡，遺有遺產1,200,000餘
    元，於交付大陸地區繼承人特留分後，尚有遺產801,582元
    ，被上訴人依退除役官兵死亡無人繼承遺產管理辦法擔任遺
    囑人陳岳昌之遺產管理人，被上訴人理應善盡遺產管理人之
    職務，依該辦法第6條及民法第1207條規定，通知受遺贈人
    即上訴人為承認遺贈與否之表示後，將遺囑人陳岳昌遺贈財
    產交付受遺贈之上訴人。從而，上訴人主張依民法第1179條
    規定得請求被上訴人交付遺贈物801,582元即為可採，被上
    訴人辯稱上開自書遺囑非遺贈予上訴人之意，尚非可取。故
    上訴人本於民法第1179條請求被上訴人給付801,582元，為
    有理由，應予准許。原審為上訴人敗訴之判決，尚有未洽。
    上訴意旨指摘原判決不當，求予廢棄改判，為有理由。爰由
    本院予以廢棄改判，如主文第二項所示。
七、據上論結，本件上訴為有理由，依民事訴訟法第450條、第
    78條、第463條、第385條第l項前段，判決如主文。
中    華    民    國    97    年    10    月    8     日
                  民事第六庭    審判長法  官  袁再興
                                      法  官  陳賢慧
                                      法  官  吳惠郁
以上正本係照原本作成。
不得上訴。
                                      書記官  江玉萍
中    華    民    國    97    年    10    月    9     日
                                                      Ｍ


司法院資訊處製作；財團法人民間司法改革基金會備份。
